【裁判字號】    98,交抗,93
【裁判日期】    980320
【裁判案由】    聲明異議
【裁判全文】
臺灣高等法院高雄分院刑事裁定          98年度交抗字第93號
抗告人即
受處分人    甲○○
上列抗告人因違反道路交通管理處罰條例聲明異議案件，不服臺
灣屏東地方法院中華民國97年11月26日裁定（97年度交聲更字第
7號） ，提起抗告，本院裁定如下：
    主  文
原裁定撤銷。
原處分關於罰鍰新臺幣肆萬玖仟伍佰元部分撤銷。
前項撤銷部分不罰。
    理  由
一、本件抗告意旨略以：(一)按行罰法第26條固規定：一行為同時
    觸犯刑事法律及違反行政法上義務規定者，依刑事法律處罰
    之。但其行為應處以其他種類行政罰或得沒入之物而未經法
    院宣告沒收者，亦得裁處之。前項行為如經不起訴處分或為
    無罪、免訴、不受理、不付審理之裁判確定者，得依違反行
    政法上義務規定裁處之。上開規定並未將緩起訴列入，自不
    能將條文中之「不起訴分處分」範圍擴及性質並不相同之緩
    起訴。(二)且按刑事訴訟法所規定之緩起訴處分，行為人已支
    付一定金額之實質處罰，已產生處罰之實質效果，又依95年
    7 月1 日施行之道路交通管理處罰條例第35條第8 項規定之
    「經裁判確定處以罰金」，所稱經裁判確定者應包括緩起訴
    確定。是抗告人既已依臺灣屏東地方法院檢察署檢察官所為
    緩起訴處分，向該署指定之財團法人臺灣更生保護會屏東分
    會捐付新台幣（下同）2 萬元，倘若需再繳納罰鍰49,500元
    ，則己高於統一裁罰基準表所訂最低罰鍰基準之6 萬元，自
    屬不合情理。
二、經查：本件抗告人即異議人甲○○確實因於97年4 月4 日5
    時24分許，駕駛車牌號碼YV-9742 號自用小客車，行經國道
    三號南向421 公里處，因酒後駕車，經呼氣測得其酒精值為
    0.67MG/L，並經國道公路警察局以抗告人犯刑法第185 條之
    3 服用酒類致不能安全駕駛動力交通工具而駕駛罪嫌為由而
    移送臺灣屏東地方法院檢察署檢察官偵辦，嗣經臺灣屏東地
    方法院檢察署檢察官以抗告人違反刑法第185 條之3 公共危
    險罪，以96偵字第2525號為緩起訴處分，緩起訴期間為1 年
    ，並命應向財團法人臺灣更生保護會屏東分會支付20,000元
    ，且經交通部公路總局高雄區監理所屏東監理站裁決處罰鍰
    49,500元整等事實為異議人所不爭執，且有異議人提出之交
    通部公路總局高雄區監理所屏東監理站屏監違字第裁82-Z00
    000000-0號違反道路交通管理事件裁決書及臺灣屏東地方法
    院檢察署檢察官96年度偵字第2525號緩起訴處分書附於本院
    卷可參。又本件緩起訴已告確定，且緩起訴期間屆滿，未經
    撤銷原處分等情，亦有臺灣高等法院被告前案紀錄表在卷可
    證。
三、按觸犯刑事法律之犯罪行為，除得經檢察官之起訴，並由法
    院審理後，為有罪科刑、無罪、免訴、不受理、不付審理之
    裁判外，如檢察官認該行為所涉為死刑、無期徒刑或最輕本
    刑3 年以上有期徒刑以外之罪，於參酌刑法第57條所列事項
    及公共利益之維護，認以緩起訴為適當者，得定1 年以上3
    年以下之緩起訴期間為緩起訴處分，並同時命被告為一定之
    金錢給付，因該金錢給付係附隨於緩起訴處分之負擔，性質
    上雖非刑罰，惟就被告而言，仍不無被強制剝奪財產權之性
    質，仍屬其為犯罪所付出之代價，其於刑事訴訟程序中由檢
    察官命被告支付一定金額，乃剝奪其財產權之處罰，雖與刑
    法中罰金刑有異，無須經法院判決，應認仍屬被告犯罪，依
    刑事法律所為之處罰。而屬行政罰法第26條第1 項規定：「
    一行為同時觸犯刑事法律及違反行政法上義務規定者，依刑
    事法律處罰之」，所稱之「依刑事法律處罰之」。
四、本件抗告人違反道路交通管理處罰條例第35條第1 項第1 款
    之違規情節甚為明確。而本條所規定之裁處，除罰緩外，尚
    有吊扣駕照、移置保管車輛等處分，前者係對於過去違反義
    務行為處罰之秩序罰，後者則為對於預防將來再犯危險之管
    制罰；而對違規者科處行政秩序罰，與刑事制裁所欲達到保
    護交通安全之目的相同，是則處以較重之刑事制裁已足，無
    重複處罰之必要。從而，本諸前揭行政罰法第26條第1 項本
    文之意旨，本件對於性質相同之金錢裁罰，已經檢察官處以
    具有實質刑事處罰性質之緩起訴處分（並向公益團體繳納一
    定金額），即不得無就同一違規事實再處以相同類型之行政
    秩序罰。原處分機關就此未予詳查，仍對抗告人科處罰鍰
    49,500元，即有未恰。
五、至道路交通管理處罰條例第35條第8 項所規定：「前項汽車
    駕駛人，經裁判確定處以罰金低於本條例第92條第3 項所訂
    最低罰鍰基準規定者，應依本條例裁決繳納不足最低罰鍰之
    部分。」，條文既已明定為『裁判確定處以罰金』，文義相
    當明確，係指法院確定判決所科罰金刑低於最低罰鍰基準而
    言，自無從擴大解釋為包含其他機關所為處分、處罰。檢察
    官為緩起訴處分，並命被告支付一定金額，明顯並非法院「
    裁判確定處以罰金」，自無適用該條規定之餘地。況依行政
    罰法第26條之立法理由「一行為同時觸犯刑事法律及違反行
    政法上義務規定時，由於刑罰與行政罰同屬對不法行為之制
    裁，而刑罰之懲罰作用較強，故依刑事法律處罰，即足資警
    惕時，實無為一事二罰再處行政罰之必要，且刑事法律處罰
    ，由法院依法定程序為之，較符合正當法律程序，應予優先
    適用。」觀之，當處罰目的相同，刑事處罰之懲罰功能較強
    ，應「優先」適用，既為行政罰法第26條立法之目的，自無
    「同時」適用行政罰規定處罰之必要。
六、原審以抗告人前開酒後駕駛汽車經測試檢定超過規定法定標
    準之行為，係經檢察官為緩起訴處分，而非提起公訴予以判
    刑，刑事處罰根本尚未啟動，自應比照不起訴處分之法律效
    果，依行政罰法第26條第2 項規定意旨，仍應容由行政機關
    為行政罰之處分，而駁回抗告人在原審之聲明異議，即有未
    恰。應由本院將原裁定予撤銷，並諭知「原處分關於罰鍰新
    臺幣肆萬玖仟伍佰元部分撤銷，前項撤銷部分不罰。」。
七、據上論結，應依道路交通案件處理辦法第26條，刑事訴訟法
    第413 條，裁定如主文。
中    華    民    國    98    年    3     月    20    日
                刑事第一庭  審判長法  官  郭雅美
                                  法  官  張意聰
                                  法  官  莊崑山
以上正本證明與原本無異。
本裁定不得再抗告。
中    華    民    國    98    年    3     月    20    日
                                  書記官  葉淑華


司法院資訊處製作；財團法人民間司法改革基金會備份。
